【裁判字號】    98,上訴,1835
【裁判日期】    990622
【裁判案由】    誣告
【裁判全文】
臺灣高等法院高雄分院刑事判決        98年度上訴字第1835號
上  訴  人
即  被  告  丙○○
            乙○○
共      同
選任辯護人  吳建勛律師
            梁宗憲律師
            陶德斌律師
自  訴  人  甲○○
自訴代理人  黃清江律師
上列上訴人等因誣告案件，不服臺灣高雄地方法院98年度自字第
5 號中華民國98年11月3 日第一審判決，提起上訴，本院判決如
下：
     主  文
原判決撤銷。
丙○○、乙○○共同犯誣告罪，各處有期徒刑月，均緩刑貳年
，並應各向公庫支付新台幣伍萬元。
     事  實
一、丙○○、乙○○夫妻2 人係「運鴻實業有限公司」（下稱運
    鴻公司）之經營者，因與受僱員工甲○○間有勞資、訴訟糾
    紛，明知甲○○並無殺人之行為，竟共同基於意圖使甲○○
    受刑事處分之犯意聯絡，於民國（下同）97年1 月24日由乙○○具狀向臺灣高雄地方法院檢察署提出殺人未遂之告訴，
    誣指甲○○意圖致丙○○、乙○○於死，而為如下殺人未遂
    行為，丙○○嗣於97年3 月24日檢察事務官開庭時，亦表示
    提出告訴：
  (一)於96年11月間某日，丙○○欲駕駛運鴻公司公務用車牌號碼
    ZJ-7079 號自小貨車外出時，因該車車斗附加之電池電線裸
    露，丙○○、乙○○即要求甲○○將該電線包覆，甲○○明
    知如未包覆該電池電線，則車輛行駛時，該電線將會與置於
    車斗上之空氣壓縮機及空氣儲存桶摩擦起火，產生高溫導致
    瞬間爆炸，詎甲○○為使丙○○、乙○○駕車時發生起火爆
    炸致死，竟告知丙○○「無包覆沒關係」，丙○○不疑有他
    ，即任由該電池電線裸露，而於同日駕駛該自小貨車搭載乙○○前往雲林縣北港地區，於同日晚上7 、8 時許行經國道
    一號高速公路麻豆路段北上車道時，該電池電線果因與空氣
    壓縮機及空氣儲存桶摩擦而起火燃燒，經其他車輛發現並告
    知丙○○，丙○○、乙○○始知電線起火，並隨即將車緊急
    停放於路肩，經路人以滅火器迅速撲滅火勢，始免於受害。
  (二)再於96年11月間某日，甲○○利用維修運鴻公司公務用車牌
    號碼ZT-3986 號自小貨車之機會，明知該車車頂加裝有工作
    燈，須於該工作燈之電線上加裝繼電器，始得避免電線短路
    造成起火，竟為使丙○○駕車時因電線短路起火而肇事致死
    ，竟故意不將繼電器裝置於該車所加裝工作燈之電線上，嗣
    丙○○於同年月間某日下午，駕駛上開車牌號碼ZT-3986 號
    自小貨車，行經國道三號高速公路三鷹交流道時，該工作燈
    電線果因未裝繼電器而短路，造成該車駕駛座內起火燃燒，
    經丙○○緊急將車停放路肩處理後，再請拖吊車將車拖離高
    速公路。經臺灣高雄地方法院檢察署檢察官查明實情後，以
    97年度偵字第18229 號就甲○○殺人罪嫌為不起訴處分確定
    。
二、案經甲○○向台灣高雄地方法院提起自訴。
    理  由
壹、證據能力部分：
    按被告以外之人於審判外之言詞或書面陳述，屬傳聞證據，
    依刑事訴訟法第159 條第1 項規定，原則上無證據能力，然
    被告以外之人於審判外之陳述，如具備有「可信性」及「必
    要性」兩項傳聞法則例外之要件者，刑事訴訟法第159 條之
    1 至第159 條之4 亦例外規定有證據能力，又被告以外之人
    於審判外之陳述，雖不符刑事訴訟法第159 條之1 至之4 之
    規定，但經當事人於審判程序同意作為證據，法院審酌該言
    詞陳述或書面陳述作成時之情況，認為適當者，亦得為證據
    ，刑事訴訟法第159 條之5 第1 項定有明文。本判決所引用
    之各項證據，自訴人、自訴代理人及被告2 人均未爭執證據
    能力，並同意作為證據，依前揭說明，本院審酌該等證據作
    成時之情況，並無非法取證欠缺正當性之瑕疵情形，以之作
    為證據並無不當，且與被告犯罪事實之證明亦有相當關連性
    ，故認均有證據能力。
貳、實體部分：
一、訊據上訴人即被告丙○○、乙○○雖不否認有於97年1 月24
    日，由乙○○具狀向台灣高雄地方法院檢察署提出甲○○殺
    人未遂之告訴，指稱甲○○有殺人未遂之行為，丙○○嗣於
    同年3 月24日檢察事務官開庭時亦表示提出告訴之事實，惟
    均矢口否認有誣告之犯行，均辯稱：運鴻公司原是專門經營
    輪胎之批發、修理及保養業務，因經營車輛相關產業，且門
    市部地點好，乃僱用甲○○專責車輛之維修保養，被告等因
    不諳車輛引擎、電路等維修保養工作，車輛遇有故障或保養
    ，自先交由甲○○於門市部進行檢視及維修，遇有無法處理
    之情形，始交由相熟之其他廠商進行檢修，而甲○○自96年
    間起，確因工作態度欠佳及無理要求調薪，屢與被告等發生
    糾紛，且其確有為運鴻公司上開自小貨車維修不善，致車輛
    於行駛時生有相當之危險，被告等因與甲○○涉訟中，尋訪
    律師時談及此事，律師事務所人員（非律師）告以可以殺人
    未遂罪名，被告等不諳法律，信賴專業上之意見，乃全權委
    託律師事務所具狀提出告訴，被告等並無虛構事實，對於法
    律之評價縱有錯誤，究非誣告云云。然查：
  (一)事實欄一(一)部分
    1.被告丙○○、乙○○雖指稱自訴人有任由公司之自小貨車
      之電池電線裸露，致渠等於駕駛途中，因電線與車上空氣
      儲存桶磨擦起火燃燒，經路人以滅火器迅速撲滅之情事，
      並於本院審理中始舉證人即其子陳豪君為證，惟自訴人甲○○則堅決否認其事，陳稱：是被告等故意詞為不實之
      指控云云，證人即與運鴻公司間有業務往來之鋐展汽車修
      理廠負責人莊瑞泙於原審審理時結證稱：「運鴻公司會將
      車子交給我修理，大部分是負責冷氣部分，偶爾負責線路
      ，有時候他們開來檢查電瓶，如果有問題他們就自己開回
      去換電瓶；空氣壓縮機的作用是打輪胎氣的桶子，並非汽
      車的一部分，空氣儲存桶的作用是補輪胎用的空氣桶，裡
      面是空氣，空氣儲存桶桶身的材質是鐵，蓄電池（即電瓶
      ）的電線裸露如果接觸到空氣壓縮機；有時候電線會燒起
      來，空氣壓縮機不會燒起來，因為短路的火太小，無法引
      燃空氣壓縮機；假設空氣儲存桶已經有裂痕，外面有火花
      ，熱度也不可能引發儲存桶的爆炸，因為火花熱度沒有到
      那種程度。被告他們公司對於電瓶與電線部分不專精，96
      年10月、11月間，被告2 人不曾說他們的車子發生火燒，
      我沒有聽他們說過電池線裸露發生火燒車，該段時間亦不
      曾因車子火燒車，開到我的公司請我幫他們修理線路的問
      題」等語明確（見原審C 卷第36至38頁），是被告2 人指
      訴該ZJ-7079 號自小貨車電池電線因與空氣壓縮機及空氣
      儲存桶摩擦而起火燃燒乙情，顯不可採。況裸露電線接觸
      鐵質空氣儲存桶僅會因短路而產生火花，自無以滅火器滅
      火之必要，被告竟稱ZJ-7079 號自小貨車起火後，幸經好
      心路人以滅火器撲滅火勢云云（見原審A 卷第2 頁），亦
      顯悖經驗法則。
    2.被告丙○○於原審審理時雖以證人身分證稱：ZJ-7079 號
      公務車是一般員工在用，因為備用電池常常故障，所以就
      將備用電池拿起來，但是電池線還在，那兩條電池線是從
      車子本身的電池拉出來，所以還是有電，因為接觸到空氣
      壓縮機的空氣儲存桶才發生短路等語（見原審C 卷第96頁
      ），則既然該ZJ-7079 號自小貨車通常是由一般員工使用
      ，甲○○自無法確定被告2 人是否會使用該自小貨車，何
      時使用等，苟其意圖殺害被告2 人，應無故意以使ZJ-707
      9 號自小貨車電池線裸露之方法為之，應為被告2 人所知
      悉。
    3.被告丙○○於原審審理時以證人身分證稱：「我原本在石
      化廠工作，很注意公共安全，所以我要開ZJ-7079 號自小
      貨車之前，剛好看到電池線裸露，才問甲○○是否要包起
      來」等語（見原審C 卷第103 頁），倘其所言屬實，亦可
      見丙○○已預見電池線裸露可能招致行車危險，卻又於甲○○告知沒關係時即開車上路，顯與常情有違。另該ZJ-7
      079 號自小貨車起火燃燒，被告2 人卻未送廠修理，亦無
      報案或任何維修記錄，亦與常情有違，此事實顯係被告2
      人為誣告甲○○所虛構。又被告等於本院審理時始舉其子
      陳豪君到庭證為證，然陳豪君年僅14歲，依法不得令其具
      結，其與被告又屬親子關係至親，且年紀尚輕，自主意識
      薄弱，難免受被告等之影響而為偏頗作證之虞，其證言之
      可信度極低，本院不予採取，附此明。
  (二)事實欄一(二)部分
    1.乙○○告訴甲○○殺人未遂案件中，具狀陳明：「96年11
      月間…ZT─3986號…行經北二高三鶯交流道時，駕駛座內
      出火，整個車頭冒煙…」等語（見原審C 卷第2 頁），惟
      丙○○於原審審理時卻證稱：「96年11月間，ZT-3986 號
      自小貨車在北二高的三鷹交流道時，駕駛座內冒煙，沒有
      看到火，駕駛座內冒煙後，我趕快停車在路肩，之後有拖
      吊車過來，將我們拖下高速公路，我打電話詢問當地的吊
      車公司，看如何將車子開起來，之後我就將汽車方向盤下
      方的外殼打開，看裡面的情形，發現裡面的電線燒熔在一
      起，工作燈的線都融掉，因為只有那個地方融掉，我發動
      看看，發現可以發動，我就發動，就駛離去做工作。我認
      為甲○○對電機不熟，因為運鴻公司電的部分都是給鋐展
      公司做，就是莊瑞泙，所以沒打電話問甲○○，我也沒打
      電話問鋐展，因為問鋐展沒有用，他要看到東西才可以修
      ，如果問當地的，他們可以直接幫我們找人修理，我打電
      話問吊車公司，吊車公司的人也沒有到現場來看，他只叫
      我自己拆拆看，看裡面有無問題，如果不行，就拖吊去修
      理，我回來後有問鋐展，鋐展說還是可以用，所以現在該
      車的電線部分是跟96年11月間著火的情形是一樣的」等語
      （見原審C 卷第96至98頁、第103 至105 頁），則乙○○
      、丙○○對96年11月間，ZT-3986 號自小貨車之駕駛座究
      竟是冒煙，還是出火，指訴不一，已有疑義。
    2.證人莊瑞泙於檢察官偵訊及原審審理時證稱：「我是鋐展
      汽車公司負責人，從事汽車修護20幾年，主攻機電修理，
      我與運鴻公司有業務上往來，他們公司若沒有辦法修理，
      就會送到我這裡來修。車上外裝工作燈，若沒有裝繼電器
      不會有影響，工作燈是不用繼電器的。工作燈的燈沒有打
      開，就沒有電流通過，就不會短路，96年10月、11月間，
      被告2 人不曾說他們的車子發生火燒，我沒有聽說過ZT-3
      986 號車子因加裝工作燈沒有加裝繼電器造成失火」等語
      （見原審A 卷第48至49頁，C 卷第36至37頁，C 卷第111
      頁反面至112 頁）。證人黃世勳於原審審理時亦證稱：「
      我印象中ZT─3986號車的駕駛座沒有起火或冒煙過」等語
      （見原審C 卷第87頁）；佐以被告丙○○於偵查中陳稱：
      「起火當時是下午時間，天還沒暗」等語（見原審A 卷第
      59頁），衡情被告丙○○當時並未開工作燈，則被告丙○○既未開啟工作燈使用，該工作燈之電線豈會因未裝繼電
      器而突然自行短路而起火燃燒？是被告2 人指訴96年11月
      間，ZT- 3986號車輛駕駛座曾因工作燈未加裝繼電器而起
      火燃燒乙情，尚難憑採。
    3.證人莊瑞泙於原審雖另證稱：「丙○○之前有打開燒燬車
      子的車頭請我看過，我告訴他只要加保險絲加繼電器就可
      以」等語，惟同時亦證稱：「已經忘記加裝繼電器是何時
      的事了」等語（見原審C 卷第112 頁、第113 頁），又佐
      以乙○○97年4 月16日曾具狀陳明：「告訴人公司紀錄自
      96.1.1起至今，車輛ZT-3986 未曾委外修理電機部分」等
      語（見原審A 卷第55頁），是莊瑞泙所證曾加裝繼電器乙
      詞，難為被告2 人有利之認定。
  (三)按誣告罪之成立，須以被誣告之人因虛偽之申告，而有受刑
    事或懲戒處分之危險為其要件；本件被告2 人向臺灣高雄地
    方法院檢察署告訴甲○○有事實欄一(一)(二)之殺人未遂犯行，
    其等申告內容出於憑空捏造，業如上述，自不得謂不諳法律
    ，係聽信律師事務所專業人員之意見，始具狀提出告訴云云
    ，而諉其責任。是被告2 人顯具有使他人受刑事處分之意圖
    及誣告之故意。
  (四)綜上所述，本件事證已明，被告2 人上開犯行洵堪認定，應
    予依法論科。
二、自訴意旨另以：被告丙○○、乙○○上開誣指自訴人殺人未
    遂案中，又指訴稱：運鴻公司之公務用車牌號碼ZJ-7079 號
    自小貨車之煞車有問題，乙○○曾指示甲○○全數更換該車
    之4 只煞車分邦，甲○○明知車輛更換煞車分邦後應將空氣
    排放洩壓，始具正常有效之煞車功能，詎為謀使丙○○、乙○○駕駛該車無法煞車而發生交通事故致死，竟於更換該車
    牌號碼ZJ─7079號自小貨車之煞車分邦後，故意未將空氣排
    放而使該車無法正常煞車，嗣丙○○於96年9 月11日17時許
    ，駕駛上開自小貨車搭載乙○○，自運鴻公司出發，行經國
    道1 號高速公路南下車道373 公里處時，該自小貨車果因煞
    車失靈險致發生交通事故，幸經丙○○操控得宜，始倖免於
    難等情，因認被告等此部分亦犯刑法第169 條之誣告罪嫌云
    云。經查：
  (一)按誣告罪之成立，須告訴人申告之內容出於憑空，若所告
    尚非全然無因，祇因缺乏積極之證明，致被誣告人不受追訴
    處罰者，尚難遽以誣告罪論；再告訴人所訴事實，不能證明
    其係實在，對於被訴人為不起訴處分確定者，是否構成誣告
    罪，尚應就其有無虛構誣告之故意以為斷，有最高法院18年
    上字第33號判例可資參照。又告訴人（自訴人）之告訴，係
    以使被告受刑事訴追為目的，其陳述如無瑕疵，且就其他方
    面調查，又與事實相符，固足採為科刑之依據，倘其陳述尚
    有瑕疵，在未究明前，即難遽採為科刑之基礎。
  (二)訊據被告丙○○、乙○○固坦承有就甲○○更換煞車分邦後
    未洩壓致行駛車輛煞車失靈，而對甲○○提告殺人未遂之情
    事，惟均堅決否認有誣告之情事，均辯稱：乙○○曾指示甲○○更換煞車分邦，嗣將車開上高速公路後，確有發生無法
    正常煞車之情事等語。經查：
    1.前開自小貨車煞車分邦之更換，係由被告乙○○委託高登
      塗裝車體汽車公司人員蘇恕意檢查時所建議，乙○○即指
      示自己公司之師傅甲○○自行更換，而當天乙○○即向蘇
      恕意抱怨為什麼師傅換了以後，還是沒有煞車，蘇恕意懷
      疑是未完全洩壓之情，業據證人蘇恕意於原審審理時證稱
      ：96年9 月間，乙○○有將他們公司的車送修，當初乙○○叫我作全車檢查，檢查後發現煞車有問題，我建議他們
      換4 個煞車分邦，換分邦的車是五十鈴的廠牌，是他們自
      己的師傅換的，當天乙○○又跟我聯繫，她說為什麼換了
      分邦後，還是沒有煞車，我問她有沒有洩壓，她說不知道
      ，如果沒有洩壓很危險，會踩沒有煞車，一上路就會知道
      沒有煞車，開車的人會立即發現，車速在40公里以上就會
      比較明顯，一開始開車速度比較慢，發現煞車有異常時還
      是可以控制；40公里以下時，還是會感覺怪怪的，只是因
      為速度慢，可以多踩幾次煞車，將車煞住，如果4 個分邦
      只有部分洩壓，還是沒有煞車等語明確（見原審A 卷第29
      至30頁），而自訴人甲○○亦自承乙○○有指示其更換前
      開自小貨車4 個煞車分邦之情事，則自訴人甲○○確有更
      換自小貨車之煞車分邦，且更換後，仍有煞車之問題，應
      可認定。
    2.證人戴家政於原審審理時雖結證稱：「甲○○之前曾與我
      一起修理煞車分邦，叫我去車上踩煞車，甲○○在下面卸
      空氣，因為空氣沒有卸乾淨，從小港回來再重新測試，由
      丙○○自己調整，叫甲○○來幫忙」等語（見原審C 卷第
      60頁），惟對於和甲○○是何時修理該ZJ-7079 號五十鈴
      自小貨車的煞車，被告2 人於修理後多久駕駛該車發生煞
      車失靈事故等情，均稱不復記憶（見原審C 卷第61頁），
      嗣又翻異前詞稱：「那台車修理好之後，何時開走，我沒
      有印象，我試踩煞車後約過了幾天丙○○他們才開出去，
      我不記得甲○○跟丙○○一起卸煞車壓力」等語（見原審
      C 卷第62頁），但該車確有煞車分邦之問題，應可認定。
      另證人黃世勳即運鴻公司員工於原審審理時亦結證稱：「
      我看到丙○○在質問甲○○是如何修理車子，車子沒有煞
      車，如何開，丙○○在車上踩煞車，甲○○在下面修理，
      當時約下午接近傍晚的時候，時間不記得」等語（見原審
      C 卷第79至80頁），益見自訴人甲○○於更換煞車分邦後
      ，車子仍有煞車之問題，應無可疑。
    3.被告丙○○於檢察官偵查中雖自承：在高速公路上開時速
      70公里時發現煞車有問題等語（偵查筆錄見原審A 卷第30
      頁）。而據證人蘇恕意於原審證稱：「更換煞車分邦後，
      如果沒有洩壓很危險，會踩不到煞車，一上路就會知道沒
      有煞車，開車的人會立即發現，車速在40公里以上就會比
      較明顯，一開始開車比較慢，發現煞車有異常時還是可以
      控制，40公里以下時，還是會感覺怪怪的，是因速度慢，
      可以多踩幾次煞車，將車煞住」等語（見原審C 卷第29頁
      ）。然運鴻公司距離國道10號交流道100 公尺內，約僅1
      分鐘之車程，業據被告等於原審供述在卷，則被告等於短
      距離之內，如車速在時速40公里以上，車子上了高速公路
      後，時速自亦係在40公里以上，其等於高速行駛之下，未
      立即發覺煞車有問題，自有可能，自訴人執此主張並無煞
      車有問題之事，純係被告等憑空造云云，應不足取。
    4.綜上所述，被告等指訴自訴人甲○○於更換煞車分邦後未
      洩壓，致生無法煞車之問題，而有殺人未遂之罪嫌，並非
      憑空造，其所告尚非全然無因，即不能遽以誣告罪論擬
      ，被告等此部分被訴犯罪，尚屬不能證明。
三、核被告丙○○、乙○○二人就事實欄一、(一)(二)所為，係犯刑
    法第169 條第1 項之誣告罪。被告二人就上開犯行，有犯意
    之聯絡及行為之分擔，應依刑法第28條論以共同正犯。原審
    予以論罪科刑，固非無見；然查自訴人自訴被告等誣告更換
    煞車分邦未洩壓殺人未遂部分，犯罪不能證明，已如前述，
    原判決竟一併予以論科，自有未洽，被告等上訴否認自訴人
    指訴之全部犯行，而指摘原判決不當，雖無理由，惟原判決
    既有上開可議之處，即屬無可維持，應由本院將原判決撤銷
    ，審酌被告二人與甲○○有勞資、訴訟糾紛，即提出殺人告
    訴，濫用司法資源，並陷他人於刑事訴追之危險，實屬可議
    ，又均否認犯行，且未與甲○○達成和解，難見悔意，惟斟
    酌被告2 人前未曾因故意犯罪而受罪刑之宣告，有臺灣高等
    法院被告前案紀錄表附卷可稽，素行堪認良好等一切情狀，
    各量處有期徒刑月。至被告被訴誣指自訴人更換煞車分邦
    未洩壓殺人未遂犯罪不能證明部分，因與科刑部分屬實質上
    一罪之關係，爰不另為無罪之諭知。
四、被告丙○○、乙○○前未曾受有期徒刑以上刑之宣告，因知
    識程度，不諳法律而觸犯刑章，本院認刑之宣告已足資警惕
    ，諒無再犯之虞，所宣告之刑以暫不執行為適當，爰均諭知
    緩刑貳年，並應各向公庫支付新台幣伍萬元，以勵自新。
據上論結，應依刑事訴訟法第369 條第1 項前段、第364 條、第
299 條第1 項前段，刑法第28條、第169 條第1 項、第74條第1
項、第2 項第4 款，判決如主文。
中    華    民    國    99    年    6     月    22    日
                  刑事第四庭    審判長法  官  蕭權閔
                                      法  官  李嘉興
                                      法  官  陳吉雄
以上正本證明與原本無異。
如不服本判決應於收受本判決後10日內向本院提出上訴書狀，其
未述上訴理由者，並得於提起上訴後10日內向本院補提理由書
狀（均須按他造當事人之人數附繕本)「 切勿逕送上級法院」。
中    華    民    國    99    年    6     月    23    日
                                      書記官  鄭翠芬
附錄本判決論罪科刑法條：
中華民國刑法第169條第1項
（誣告罪）
意圖他人受刑事或懲戒處分，向該管公務員誣告者，處 7 年以
下有期徒刑。

司法院資訊處製作；財團法人民間司法改革基金會備份。
